臺灣高等法院高雄分院民事判決
110年度上易字第274號
上  訴  人  寰辰資產管理股份有限公司

法定代理人  劉文正  

訴訟代理人  陳芳惠  
            蘇其昌  
被  上訴人  張詒漢  

訴訟代理人  張清雄律師    
            曾本懿律師
            郭小如律師
被上訴人    張詒銓  
            張秀鈴  
上列當事人間請求撤銷贈與等事件，上訴人對於民國110年7月30
日臺灣屏東地方法院110年度訴字第168號第一審判決提起上訴，
本院於111年5月4日言詞辯論終結，判決如下：
    主      文
上訴駁回。
第二審訴訟費用由上訴人負擔。
    事實及理由
壹、程序部分：
　　被上訴人張詒銓、張秀鈴經合法通知，未於言詞辯論期日到
    場，核無民事訴訟法第386 條各款所列情形，爰依上訴人聲
    請，由其一造辯論而為判決。
貳、實體部分：
一、上訴人主張：被上訴人張詒銓對伊負有債務，迄今尚欠本金
    新臺幣（下同）499,499元及自101年5月29日起按年息百分
    之9.75計算之利息，暨按上開利率百分之20計算之違約金（
    下稱系爭債務）無力清償，其母張湯美於民國107年5月11日
    死亡，遺有如原判決附表（下稱附表）所示之不動產（下稱
    系爭不動產），張詒銓未拋棄繼承，因繼承取得系爭不動產
    之公同共有權利。詎張詒銓竟與其餘繼承人即被上訴人張詒
    漢、張秀鈴成立遺產分割協議（下稱系爭遺產分割協議），
    約定由張詒漢單獨取得系爭不動產所有權，並於107 年6 月
    1 日以分割繼承為原因完成登記。張詒銓將其系爭不動產之
    公同共有權，無償讓與張詒漢，減少其責任財產，已損害伊
    之債權。爰依民法第244 條第1項、第4項規定，請求撤銷被
    上訴人間就系爭不動產所為遺產分割之債權及物權行為，並
    請求張詒漢塗銷系爭不動產分割繼承登記，回復為全體繼承
    人公同共有，並聲明：㈠被上訴人就系爭不動產所為系爭遺
    產分割協議之債權行為，及於107年6月1日所為分割繼承登
    記予張詒漢之物權行為，均應予撤銷。㈡張詒漢應將系爭不
    動產於107 年6 月1 日之分割繼承登記予以塗銷。
二、被上訴人之抗辯：
  ㈠張詒漢部分：張湯美居住於附表編號3、4之房地，晚年並無
    工作，且常因疾病就醫需人照顧，有不能維持生活情事，被
    上訴人為其子女，依法均負有扶養義務，惟長期均係由張詒
    漢獨立負擔張湯美之扶養義務及處理家中事務，而對張詒詮
    及張秀鈴有代墊扶養費之債權存在，另張湯美生前曾向張詒
    漢借款150萬元貸與張詒銓使用，因此張湯美生前表明系爭
    不動產由伊繼承，張詒詮及張秀鈴亦均同意，系爭遺產分割
    協議並非無償行為。再者，上訴人貸與金錢予張詒銓，於徵
    信時僅審酌其個人資力為其信賴之基礎，並未及於張湯美之
    遺產，由張詒漢單獨繼承系爭不動產並未害及上訴人債權等
    語置辯。
  ㈡張詒銓部分：張湯美生前主要均是張詒漢扶養照顧，伊亦曾
    請張湯美要求由張詒漢向銀行貸款150萬元供其借用，且張
    湯美生前表明系爭不動產由張詒漢繼承，因此才訂立系爭遺
    產分割協議等語置辯。
  ㈢張秀鈴部分：張湯美晚年因身體不好，101年間起因洗腎經常
    出入醫院，張詒漢每月給付伊15,000元請伊協助照顧張湯美
    ，均是張詒漢負擔張湯美之扶養費用及協助處理家中事務，
    張湯美因此生前即表明系爭不動產由張詒漢繼承，伊亦無意
    見等語置辯。
三、原審為上訴人敗訴之判決，上訴人提起上訴，並聲明：原判
    決廢棄，餘如原審訴之聲明。被上訴人則答辯聲明：上訴駁
    回。
四、兩造不爭執事項(見本院卷第231頁)：
  ㈠張詒銓對上訴人負有系爭債務，迄今尚欠本金499,499元及自
    101年5月29日起按年息百分之9.75計算之利息，暨按上開利
    率百分之20計算之違約金未清償（見原審卷第8、13頁）。
  ㈡張湯美於107 年5 月11日死亡，遺有系爭不動產，張詒銓、
    張詒漢、張秀鈴為繼承人，法定應繼分各3分之1。
  ㈢被上訴人間成立系爭遺產分割協議，將系爭不動產分歸張詒
    漢單獨取得，並於107年6 月1 日辦妥分割繼承登記（見原
    審卷第59-75頁）。
  ㈣張湯美生前不能維持生活而需子女扶養（見本院卷第134頁）
    。
  ㈤張詒漢曾於95年12月25日及97年6月27日向國泰人壽保險股份
    公司（下稱國泰人壽公司）貸款120 萬元及30萬元，合計15
    0 萬元，嗣並另向陽信商業銀行借款100 萬元，於98年3 月
    12日清償國泰人壽保險公司上開借款餘額。
五、上訴人得否依民法第244條第1項規定請求撤銷被上訴人就系
    爭不動產所為之遺產分割協議，及張詒漢就系爭遺產所為之
    分割繼承登記行為，並依同條第4 項規定請求張詒漢應將系
    爭遺產於107 年6 月1 日之分割繼承登記予以塗銷？
　㈠按債務人所為之無償行為，有害及債權者，債權人得聲請法
    院撤銷之，民法第244條第1項定有明文。又民法第244條第1
    、2項所稱之無償或有償行為，係以債務人與第三人間之行
    為有無互為對價關係之給付為其區別標準（最高法院108年
    度台上字第2330號民事判決意旨參照）。
　㈡上訴人主張詒銓積欠其系爭債務，竟仍與其餘被上訴人為系
    爭遺產分割協議，將系爭不動產由張詒漢單獨取得，而無償
    將其系爭不動產之公同共有權讓與張詒漢，有害於其對張詒
    銓之債權等語，惟為被上訴人所否認，並以前揭情詞為辯。
    經查：
　⒈張詒銓積欠上訴人系爭債務尚未清償，而張詒銓之母張湯美
    於107年5月11日死亡，遺有系爭不動產，被上訴人均為張湯
    美之繼承人，法定應繼分各3分之1，皆未拋棄繼承，並簽立
    系爭遺產分割協議書，將系爭不動產分配予張詒漢單獨取得
    ，並於同年6月1日辦畢分割繼承登記等情，為兩造所不爭執
    （見不爭執事項㈠㈡㈢），堪認張詒銓確有因系爭遺產分割協
    議，將其繼承取得之財產讓與張詒漢之情事。　
　⒉張詒漢抗辯張湯美晚年均由其獨力扶養照顧，及處理家中事
    務，張詒銓因此免負擔母親之扶養費而獲有利益，另其曾依
    張湯美要求向國泰人壽公司貸款150萬元貸與張湯美供其借
    給張詒銓使用，故被上訴人協議由其繼承系爭不動產，並非
    無償等語。查，
　⑴張湯美生前不能維持生活而需子女扶養一節，為兩造所不爭
    執（見不爭執事項㈣），被上訴人為其子女，依法對其均負
    有扶養義務。經本院依職權訊問張詒銓及張秀鈴，其等均陳
    稱：張湯美晚年身體健康狀況不佳，經常進出醫院，生活費
    均是由張詒漢負擔，因張湯美需人照顧，因此張詒漢每月支
    付張秀鈴15,000元，請其協助照顧張湯美等語；張秀鈴另陳
    稱其自101年初協助照顧張湯美至其過世時等語（見本院卷2
    33-234、237頁）；佐以張詒銓積欠上訴人債務無法清償，
    經濟狀況應屬不佳，而張秀鈴亦自陳因其已出嫁而未分擔張
    湯美生活費（見本院卷第233頁），是張湯美自沒有工作以
    後，晚年均是由張詒漢扶養照顧，應堪予認定。再者，被上
    訴人間除張詒銓外，張秀鈴亦將其繼承系爭不動產之公同共
    有權利讓與張詒漢，足認被上訴人所辯因張詒銓、張秀鈴未
    分擔張湯美之扶養費，係由張詒漢墊付，故將繼承系爭不動
    產之權利讓與張詒漢乙情，應堪採信。
　⑵至上訴人雖主張張詒漢當時經濟能力顯優於張詒銓及張秀鈴
    ，而張詒銓在外積欠不少債務並無扶養張湯美之經濟能力，
    縱認張詒漢負擔張湯美之扶養費用較多於張詒銓及張秀鈴，
    亦不能謂其對張詒銓及張秀鈴有代墊扶養費債權云云。查扶
    養義務有數人而其親等同一時，依民法第1115條第3項規定
    ，固應各依其經濟能力，分擔義務。本件張詒銓及張秀鈴分
    別為56年及58年生，時當壯年，並非無工作能力，張詒銓亦
    有工作收入等情，有戶籍謄本及108年度綜合所得稅各類所
    得資料清單附卷可參（見原審卷第72-73頁、本院卷第44頁
    ），張詒銓雖有負債，然並不得謂其無扶養能力，依上開規
    定，張詒漢固應分擔較多之扶養義務，惟此僅係被上訴人間
    分擔比例之問題，又張詒銓、張秀鈴並未分擔張湯美之扶養
    費，係由張詒漢單獨負擔已據前述，堪認張詒漢確有代為履
    行張詒銓及張秀鈴之扶養義務，而對其等有代墊扶養費債權
    ，上訴人上開所辯，尚不足採。
　⑶另就張詒漢曾於95年12月25日及97年6月27日向國泰人壽公司
    貸款120 萬元及30萬元，合計150 萬元，嗣並另向陽信商業
    銀行借款100 萬元，於98年3 月12日清償國泰人壽保險公司
    上開借款餘額一節，為兩造所不爭執（見不爭執事項㈤），
    並有陽信商業銀行放款明細資料查詢資料，及國泰人壽公司
    111年3月14日函所附借據2紙及抵押權設定契約書及他項權
    利證明書，暨同年月22日函所附房屋貸款繳息紀錄附卷可憑
    （見本院卷170-175、178-180、186-188頁），堪認屬實。
    張詒漢另辯稱上開150萬元係應張湯美要求去貸款並供張湯
    美借給張詒銓使用一節，亦據其提出張湯美土地銀行帳戶存
    摺及內頁明細為證（見原審卷第147-150頁），上開事證並
    核與張詒銓陳稱：伊因個人無法貸款，曾要求張湯美以居住
    之不動產（即原判決附表編號3、4之房地）辦理抵押貸款，
    其後張湯美請張詒漢為借款人去辦理房屋貸款，先後貸款12
    0萬元及30萬元，上開貸款是由張詒漢清償等語（見本院卷
    第235-236頁）互核相符，堪認張詒漢所辯為真實。
　⑷依上，被上訴人間就系爭不動產所為之遺產分割協議，張詒
    銓雖未取得系爭不動產，惟其係以繼承系爭不動產權利之價
    值，償還張詒漢代其負擔之扶養費及清償對張湯美之150萬
    元債務，自應存在對價關係，非屬無償行為甚明。　
  ㈢被上訴人就系爭不動產所為系爭遺產分割協議之債權行為及
    及於107年6月1日所為分割繼承登記予張詒漢之物權行為，
    既非無償行為，則上訴人依民法第244條第1項規定，主張張
    詒銓之無償行為有害其債權，訴請撤銷被上訴人間就系爭不
    動產所為遺產分割協議之債權行為及物權行為，並依民法第
    244條第4項規定，請求張詒漢塗銷系爭不動產之分割繼承登
    記，即屬無據，不應准許。
六、綜上所述，上訴人依民法第244條第1項、第4項之規定，請
    求撤銷被上訴人就系爭不動產所為遺產分割協議之債權行為
    及分割繼承登記予張詒漢之物權行為，及張詒漢應將系爭不
    動產所為之分割繼承登記予以塗銷，均無理由，應予駁回。
    原審為上訴人敗訴之判決，理由雖有不當，惟結論並無二致
    ，仍應予維持。上訴論旨指摘原判決不當，求予廢棄改判，
    為無理由，應駁回上訴。
七、本件事證已臻明確，兩造其餘攻擊或防禦方法及所用之證據
    ，經本院斟酌後，認為均不足以影響本判決之結果，爰不逐
    一論列，附此敘明。　　
八、據上論結，本件上訴為無理由，爰判決如主文。
中　　華　　民　　國　　111 　年　　5 　　月　　25　　日
                            民事第四庭
                                審判長法  官  甯  馨
                                      法  官  何悅芳
                                      法  官  林雅莉
以上正本證明與原本無異。
本件不得上訴。
中　　華　　民　　國　　111 　年　　5 　　月　　25　　日
                                      書記官　陳雅芳